【裁判字號】    97,重上更(一),13
【裁判日期】    971014
【裁判案由】    確認贈與無效等
【裁判全文】
臺灣高等法院臺中分院民事判決      97年度重上更(一)字第13號
上  訴  人  己○○
            丙○○
上二人共同
訴訟代理人  熊治璿律師
            林巧雲律師
複代理人    乙○○
被  上訴人  戊○○
            庚○○○
            辛○○
            丁○○
上四人共同
訴訟代理人  陳昭全律師
複代理人    甲○○
上列當事人間請求確認贈與無效等事件，上訴人對於中華民國95
年7月11日臺灣彰化地方法院第一審判決（95年度重訴字第53號
）提起上訴，並為訴之變更追加，本院判決後，經最高法院發回
，上訴人再為訴之追加，本院於97年9月30日言詞辯論終結，判
決如下：
    主  文
上訴、追加之訴暨變更之訴均駁回。
第二審（含上訴、追加之訴、變更之訴）暨發回前第三審訴訟費
用，均由上訴人己○○負擔十五分之十四，上訴人丙○○負擔十
五分之一。
    事實及理由
甲、程序方面：
壹、關於被上訴人庚○○○行為能力及訴訟能力方面：
    本件上訴人係於95年4月7日對被上訴人庚○○○起訴，經原
    審法院判決後，於本院主張庚○○○早於91年間起即罹失智
    症，迄94年4月間起，為台大醫院診出其為中度失智，有嚴
    重記憶力、定向、判斷力之障礙，提出台大醫院於94年10月
    18日出具之診斷證明書乙紙為證（見本院上訴卷第42頁），
    並請求送台大醫院鑑定其心智狀態，以斷定其訴訟能力有無
    欠缺。被上訴人則以：被上訴人庚○○○仍有完全之意識能
    力，此據台中榮總醫院於95年3月16日出具之診斷證明書、
    95年4月4日美國洛杉磯Dr.Oscar L.Chien M.D.醫師之診斷
    書暨96年10月30日在台中地檢署上訴人告訴其餘被上訴人妨
    害自由乙案及本院準備程序中庚○○○到庭所為之陳述可知
    ，而台大之診斷證明書乃為上訴人便於以庚○○○申請聘僱
    菲傭供其使用而開具，乃有所誇張不實，台大醫院難免已有
    先入為主之偏頗意見，難期為公正之鑑定，伊等不同意由台
    大醫院鑑定，認如需鑑定，應由台中榮總醫院為之等語置辯
    。但上訴人則又不同意由榮總醫院為鑑定。按，關於法律案
    件之採證認事，乃屬法院之職權，法院固得就鑑定人依其特
    別知識觀察事實，加以判斷而陳述之鑑定意見，依自由心證
    判斷事實之真偽，然就鑑定人之鑑定意見可採與否，則應踐
    行調查證據之程序後定其取捨，是鑑定要只一種調查證據之
    方法，以供法院之參考而已，尚非採證認事之本體（最高法
    院79年台上字第540號判例參照）。又能獨立以法律行為負
    義務者，有訴訟能力（民事訴訟法第45條參照）能以法律行
    為負義務者，則以有行為能力為前提，而行為能力及訴訟能
    力之有無，則屬法院應依職權調查之事項。於此，醫院醫師
    之鑑定，要只依其特別知識觀察待鑑定人之精神意識狀態而
    已，而非直接代替法院認定行為能力及訴訟能力之有無，是
    殊無由醫院醫師直接鑑定當事人行為能力及訴訟能力有無欠
    缺之餘地。依此，經本院向台大醫院調取庚○○○自91年起
    之病歷資料（含91年3月28日起至94年4月12日止共四次之臨
    床失智評估量表即CDR資料）、台灣台中地方法院檢察署96
    年度偵字第28212號其餘被上訴人被訴妨害自由全卷（含96
    年10月30日檢察官訊問庚○○○之錄影錄音光牒）暨由受命
    法官訊問庚○○○之結果，得知：庚○○○固自91年間起多
    次申請阿滋海默症用藥Aricepe（為衛生署管制藥品）及申
    請聘僱外勞（傭）診斷證明而未能獲准，其本人於92年4月
    10日並向醫師陳稱「上回因太少來看被駁回」等語（見本院
    卷第132、133、142頁，台大病歷紀錄影本），且該院94年4
    月12日之CDR評量表乃與外傭診斷書同時開具（見本院卷第
    142頁、第161頁病歷影本），而於此之前，醫師所為之診問
    ，要只於93年11月4日簡單詢以「早上吃什麼」，庚○○○
    答以：「豆漿、蛋煎的東西」，醫師則註記「實則豆漿、蛋
    餅」，再詢以「昨晚吃什麼」，庚○○○固想不起來，但經
    醫師用選擇題，庚○○○則能正確選出麥片（以上見本院卷
    第140頁），醫師即開予慢性病處分箋，事後再於93年12月
    30日取藥三個月份量而無任何進一步詳細之檢查診問，而於
    94年1月20日認其患失智症、糖尿病、高血壓、生活上需他
    人協助（見本院卷第140-141頁），再於94年4月12日出具外
    傭診斷書、94年10月18日出具其已「中度失智，有嚴重記憶
    力、定向、判斷力之障礙」之診斷證明書，但其間，自94年1
    月20日至94年10月18日，庚○○○要只又五次各取藥28日、
    28日、3個月而已，依病歷資料、並無任何檢測，在前所為
    之診問檢測，亦只住何處（答以與兒子住彰化為正確）、吃
    什麼（雖忘記或謂蛋煎之物，或經用選擇為正確），均未如
    一般司法實務上檢察官、法官就具體案件事實為訊問之足為
    判斷其意識能力。而其後庚○○○於95年3月16日經台中榮
    總醫師、於95年4月4日經美國洛杉磯醫師診斷，均認其「意
    識清楚、無明顯認知功能障礙」（見本院上訴卷第213頁）
    ，於96年10月30日經檢察就具體事實為訊問，其均能依自由
    意識為正確之回答：即「問：妳目前身體及精神狀況如何？
    答：我可以用枴杖走路，平時生活我可以自理，我精神狀況
    也都很好。問：妳去年時為何去美國？答：我是去美國玩，
    我女兒在美國，我忘了去美國的時間，這要問我女兒，我記
    憶力比較不好。我是去美國找我女兒玩。我本來在台灣與我
    兒子同住，我兒子照三餐罵我，我受不了就去美國找我女兒
    。問：妳去美國時是住在何人住處？答：我與我最小女兒辛
    ○○（TRACY）同住。問：妳在美國住多久？答：我住了一
    年多。問：妳中間有沒有想要回台灣？答：沒有。我在美國
    住的很好，女兒對我很好，不像我兒子會罵我。問：妳去美
    國後，妳的護照是何人保管？答：我去美國之後就把護照放
    在銀行保管箱，保管箱鑰匙是我自己保管，我忘了是放在哪
    間銀行，是英文名字的銀行我忘記了。問：妳有無美國綠卡
    ？答：我有綠卡。問：妳有沒有跟女兒說要回台灣，但女兒
    不讓妳回去？答：如果我要回台灣，女兒也沒有辦法。問：
    妳兒子去美國找妳時，妳有無跟兒子說妳要回台灣，但女兒
    不讓妳回臺灣？答：我忘記有沒有說。問：事後在美國法院
    出庭，妳有沒有出庭？答：我不記得。問：在美國，妳兒子
    有沒有寫什麼東西叫你簽？答：我忘記了。問：妳女兒有無
    妨礙妳自由？答：沒有。問：（提示告證12）是不是妳寫的
    ？諭知陳昭全律師將告證12內容當庭朗讀給證人庚○○○了
    解。答：是我的字。問：是何種情況下寫下告證12之內容？
    答：我忘記了。我兒子叫我寫我就寫，我兒子會罵我我會怕
    ，也會打我。問：妳想跟何人同住？答：我要跟女兒住在一
    起，我不敢跟兒子同住。問：是否知道妳兒子為何要來告妳
    女兒妨害自由？答：不知道他在想什麼？問：有土地跟房子
    是要如何處理？答：現在還有一些不動產是要給我女兒，之
    前兒子已經分了很多土地，他現在要來爭，我娘家給我的土
    地都被我兒子偷過戶。問：有沒有其他補充？答：我是自願
    與女兒同住，我是自由的，我女兒並沒有妨害我自由。」，
    此經本院調取上開偵查卷由受命法官當庭勘驗檢察官之訊問
    錄影錄音光牒無訛，製有勘驗筆錄，並拷貝該光牒附卷可稽
    （見本院卷第64頁、第112-116頁）。由上可認，被上訴人
    庚○○○乃意識清楚，懂得是非，甚至挾於兒女糾葛之中，
    尚知有所選擇，乃至有避重就輕之情形（如以上涉及關鍵利
    害事項部分，輒以不復記得回答，此於本件關於兒女財產之
    處分上之反覆亦復如此），是縱屬醫學上之中度失智，亦無
    礙其仍有行為能力及訴訟能力之訴訟能力之認定。又於本院
    準備程序中，經受命法官訊問，其亦能依自由意識明確回答
    ，即：「問：你是否知道今日出庭是那件官司？答：是丙○
    ○、己○○告我。問：何事告你？答：他們說我欠他們一千
    萬元，是他們欠我，不是我欠他們，我養他那麼大，那有欠
    他們（按一千萬元，即上訴人於第一審備位之訴，請求一千
    萬元之損害賠償），問：這件案件，你是否委任律師打官司
    ？答：有（並當庭指向被上訴人訴訟代理人陳昭全律師）」
    ，且肯定回答租給喜美超市位於彰化縣花壇鄉○○路88號之
    房屋乃要給女兒，故委律師以和解方式為之等旨（見本院卷
    第63-65頁），由上乃均足認被上訴人庚○○○確仍意識清
    楚，足以判斷是非，能獨立以法律行為負義務，而具有行為
    能力、訴訟能力，其委任律師為訴訟為合法，且無庸為其選
    任特別代理人為其實施訴訟。至上訴人請求對之為精神狀態
    之鑑定以鑑認其訴訟能力，暨請求向台大醫院函詢（函詢事
    項多為假設性之事項及阿滋海默症之一般情形，見本院卷第
    180-181頁），核無必要，併此敘明。
貳、關於上訴人訴之變更追加、聲明及本件本審之審判範圍：
    按在第二審為訴之變更或追加，非經他造同意，不得為之。
    但有民事訴訟法第255條第1項第2款至第6款情形，不在此限
    ，同法第446條第1項定有明文。又按訴狀送達後，原告不得
    將原訴變更或追加他訴，但請求之基礎事實同一者，或不甚
    礙被告之防禦及訴訟之終結者，不在此限，同法第255條第1
    項第2款、第7款定有明文。查上訴人先位之訴上訴聲明原為
    ：「 (一)原判決廢棄。(二)上開廢棄部分，確認被上訴人
    庚○○○與被上訴人丁○○、辛○○及戊○○等人（下稱丁
    ○○等3人）就如附表1所示不動產，於民國（下同）94年8
    月29日所為之贈與契約，及於94年9月30日以贈與為原因移
    轉所有權登記之物權行為均無效。(三)上開廢棄部分，被上
    訴人庚○○○與被上訴人丁○○就附表2所示之不動產，於
    94年12月23日所為之限制登記無效。(四)上開廢棄部分，被
    上訴人丁○○等3人就附表1所示不動產之所有權移轉登記應
    予塗銷；被上訴人丁○○就附表2所示不動產之限制登記應
    予塗銷。(五)上開廢棄部分，被上訴人庚○○○應將附表2
    所示不動產移轉登記予上訴人己○○。(六)第一、二審訴訟
    費用由被上訴人共同負擔。」（原備位之訴上訴聲明即請求
    被上訴人等連帶賠償部分，經上訴人於95年10月3日當庭撤
    回，被上訴人亦當庭表示同意該撤回，爰不再審究）（又按
    上開上訴聲明係以民法第244條規定為請求依據）；嗣於95
    年10月3日將前開上訴聲明變更為：「 (一)原判決廢棄。(
    二)被上訴人庚○○○與被上訴人丁○○等3人間就附表1所
    示不動產，於94年8月29日所為之贈與行為應予撤銷（按原
    為確認之訴，變更為撤銷之訴）。(三)被上訴人庚○○○與
    被上訴人丁○○等3人間就附表1所示不動產，於94年9月30
    日向彰化縣彰化市地政事務所以贈與為原因所為之所有權移
    轉登記應予塗銷（按未變更）。(四)被上訴人丁○○就附表
    2所示建物於94年12月23日經彰化縣彰化市地政事務所彰資
    字第256060號收件，所為之預告登記應予塗銷（按未變更）
    。(五)被上訴人庚○○○應將附表2所示建物移轉登記予上
    訴人己○○（按未變更）。(六)第一、二審訴訟費用由被上
    訴人負擔。」，並就上開聲明 (四)，追加依民法第184條第
    1項、第213條第1項為請求依據（上訴人變更訴之聲明後，
    原聲明 (三)「上開廢棄部分，被上訴人庚○○○與被上訴
    人丁○○就附表二所示之不動產，於94年12月23日所為之限
    制登記無效。」已不存在）；本院判決後，經最高法院發回
    更審，上訴人於97年7月3日再為訴之變更（追加），聲明求
    為判決：「先位聲明：(一)原判決廢棄。(二)確認被上訴人
    庚○○○與其餘被上訴人間就附表1所示土地，於94年8月29
    日所訂立之贈與契約，及於94年9月30日以贈與為原因辦理
    所有權移轉登記之物權行為均無效。(三)確認被上訴人丁○
    ○與被上訴人庚○○○就附表2所示建物於94年12月23日辦
    理之預告登記無效。(四)歷審訴訟費用由被上訴人負擔。」
    、「備位聲明：(一)原判決廢棄。(二)被上訴人庚○○○與
    被上訴人丁○○等3人間就附表1所示不動產，於94年8月29
    日所為之贈與行為應予撤銷。(三)被上訴人庚○○○與被上
    訴人丁○○等3人間就附表1所示不動產，於94年9月30日向
    彰化縣彰化市地政事務所以贈與為原因所為之所有權移轉登
    記應予塗銷。(四)被上訴人丁○○就附表2所示建物於94年
    12月23日經彰化縣彰化市地政事務所彰資字第256060號收件
    ，所為之預告登記應予塗銷。(五)被上訴人庚○○○應將原
    判決附表2所示建物移轉登記予上訴人己○○。(六)歷審訴
    訟費用由被上訴人負擔。」（按即追加先位聲明部分，並將
    第一次變更後之聲明改列為備位聲明），本院審酌上訴人第
    一次變更聲明時，就上開 (二)聲明由確認之訴變更為撤銷
    之訴，及就上開 (四)聲明追加依民法第184條第1項、第213
    條第1項為請求依據，其請求之基礎事實同一；第二次變更
    聲明時，追加上開先位聲明，謂：被上訴人庚○○○罹患老
    人失智症，無行為能力（訴訟能力），所為法律行為無效云
    云，而上訴人於原審及發回前本院已有相關主張，並已提出
    國立台灣大學醫學院附設醫院（下稱台大醫院）之診斷證明
    書以為證，且被上訴人於原審及發回前本院亦已有相關反駁
    主張，並亦已提出行政院退除役官兵輔導委員會台中榮民總
    醫院（下稱台中榮總）診斷證明書以為反駁之證據，亦即，
    兩造於原審及發回前本院已就上訴人所追加先位聲明部分之
    相關主張為攻擊防禦並各自舉證，故上訴人追加該先位聲明
    ，當不甚礙被上訴人之防禦及訴訟之終結，從而，上訴人上
    開二次變更聲明，核與民事訴訟法第446條第1項但書、第25
    5條第1項第2款、第7款規定相符，自無庸徵得被上訴人同意
    ，應予准許，合先敘明。
乙、實體方面
壹、上訴人主張：(一)被上訴人庚○○○為伊等之母，其餘被上
    訴人則為伊等之姊妹。被上訴人庚○○○經台大醫院診斷患
    有中度失智症，自94年4月有嚴重記憶力、定向、判斷力之
    障礙，此由被上訴人庚○○○就系爭不動產如何處理之反覆
    態度亦可得證，惟，被上訴人庚○○○卻於94年8月起，移
    轉附表1所示土地之所有權予其餘被上訴人，於94年12月，
    任由被上訴人丁○○預告登記附表2所示建物，於95年3月，
    委任余欽博律師於臺灣臺中地方法院（下稱台中地院）95年
    度訴字第785號訴訟中，和其餘被上訴人成立和解，同意移
    轉附表2所示建物所有權予其餘被上訴人。被上訴人庚○○
    ○上開行為，均係在缺乏判斷力之情況下所為，依民法第75
    條規定，均應屬無效。至被上訴人所提出之台中榮總之診斷
    書僅為單獨門診，未深入檢測庚○○○之心智狀況；另被上
    訴人庚○○○於臺灣臺中地方法院檢察署（下稱台中地檢署
    ）96年10月30日訊問時所為陳述，係受其餘被上訴人之不當
    脅迫，且僅係於短暫談話中回答簡單問題，均不足以引為被
    上訴人庚○○○心智無礙之證據。(二)被上訴人庚○○○於
    77年間邀上訴人丙○○為保證人，並由上訴人丙○○以其所
    有不動產設定抵押權，向彰化縣花壇鄉農會借款新台幣（下
    同）1千萬元，被上訴人庚○○○並承諾日後將以其所有如
    附表1、2所示不動產清償債務。嗣被上訴人庚○○○自92年
    9月間起即未按時向花壇鄉農會清償欠款，花壇鄉農會乃聲
    請臺灣臺北地方法院（下稱台北地院）對上訴人丙○○核發
    支付命令，上訴人丙○○為免所提供抵押之不動產遭拍賣，
    即隨時負有代為償還該1000萬元貸款之義務，並已代償利息
    至少55,000元。而被上訴人庚○○○因罹失智症，自92年9
    月間起任由被上訴人丁○○陸續以贈與為原因，將附表1所
    示土地贈與其餘被上訴人並辦畢所有權移轉登記；另被上訴
    人庚○○○雖於94年10月13日與上訴人己○○就附表2所示
    建物訂立贈與契約，但被上訴人等人為規避履行債務，竟任
    由被上訴人丁○○於94年12月23日將附表2所示建物辦理預
    告登記，均已妨害上訴人等行使債權，上訴人等即得訴請撤
    銷。被上訴人庚○○○發覺後，已於95年1月6日立如「原證
    五」之聲明書並公證，否認將不動產贈與其餘被上訴人及預
    告登記等情，復於聲明書內表示將附表2所示建物贈與上訴
    人己○○，另起訴請求確認與其餘被上訴人所訂贈與契約、
    所有權移轉登記、預告登記無效，因其餘被上訴人得知不法
    行為已遭發覺，又強擄被上訴人庚○○○逼其撤回訴訟。(
    三)被上訴人庚○○○已86歲，且患有中度失智症，衡情已
    無增加財產之可能性，堪認附表之不動產應為其清償該1000
    萬元借貸債務之唯一來源，詎被上訴人庚○○○明知其除附
    表所示不動產外，已無償債能力，且明知上訴人代其清償該
    1000萬元債務後即行取得債權，竟仍在可預知之債權發生時
    期內，陸續將附表1所示土地贈與其餘被上訴人並辦畢所有
    權移轉登記，自足認被上訴人庚○○○所為係「顯有害及債
    權之虞」之詐害行為，上訴人丙○○自得依民法第244條規
    定，撤銷被上訴人間之贈與契約及所有權移轉行為。退步言
    之，上訴人丙○○確為被上訴人庚○○○「潛在」之債權人
    ，將來上訴人丙○○提供抵押之不動產遭拍賣時，上訴人丙
    ○○自對被上訴人庚○○○有債權存在，職是，被上訴人庚
    ○○○現所為上開無償贈與行為，將導致上訴人丙○○求償
    無門，則本件當有類推適用民法第244條第1項規定之餘地。
    再退步言之，上訴人丙○○前亦曾為被上訴人庚○○○代償
    利息至少55,000元，有花壇鄉農會之收入傳票為證，則依民
    法第749條（保證人承受債權人對主債務人之債權），足認
    上訴人丙○○確為被上訴人庚○○○之債權人，且至少有55
    ,000元之債權額。(四)上開94年10月間贈與契約書與95年1
    月6日公證書相結合，應認該贈與屬「經公證之贈與」；即
    使單純依公證書上開記載，亦已明白記載贈與之意思表示（
    贈與人、受贈人、贈與標的等），亦生贈與已經公證之效力
    ；是上開贈與既屬民法408條第2項「經公證之贈與」，庚○
    ○○自不得依同條文第1項予以撤銷，上訴人己○○自得請
    求履行贈與契約，請求就該建物辦理移轉登記。另被上訴人
    等均知悉被上訴人庚○○○已將附表2之建物贈與上訴人己
    ○○，故意另立贈與契約，並任由丁○○辦理預告登記，顯
    已侵害己○○受贈該建物之權利，應已構成民法184條第1項
    之侵權行為，是上訴人己○○亦得依民法第184條第1項、第
    213條第1項，請求被上訴人丁○○回復原狀，即將該預告登
    記予以塗銷。(五)此外，被上訴人陳述關於兩造父母財產之
    分配、取得均與本件爭點無關，上訴人並未對母親即被上訴
    人庚○○○不孝等情，爰於原審依民法第244條第1項、第4
    項（關於撤銷訴權之規定），提起本件訴訟，聲明求為判決
    如上開變更聲明前之聲明所示，於本院追加依民法第184條
    第1項、第213條第1項為請求依據，並為訴之變更、追加，
    聲明求為判決如上開變更（追加）後之聲明所示。
貳、被上訴人則以：(一)伊等不同意上訴人所為訴之追加（變更
    ），上訴人先位之訴並無即受確認判決之法律上利益。被上
    訴人庚○○○並無任何失智之情事，此有其之健康狀況聲明
    書及台中榮總之診斷證明書足稽；倘上訴人所稱被上訴人庚
    ○○○至94年4月間已達中度失智症而有嚴重判斷力之障礙
    云云屬實（假設語氣），則94年4月之後，仍有多筆土地自
    被上訴人庚○○○名下過戶予上訴人等，且上訴人所提94年
    10月13日之附表2建物之贈與契約書、95年1月6日之聲明書
    暨公證書等，均顯有弊端，此亦足見上訴人之主張不實。至
    上訴人雖提出台大醫院診斷病歷，主張被上訴人庚○○○有
    失智症之情況云云，惟，上訴人己○○夫妻為能以被上訴人
    庚○○○之名義申請外傭以為己用，指使被上訴人庚○○○
    於台大醫院門診時為不實反應，是台大醫院之病歷記錄是否
    確實，已非無疑；且依該院94年4月12日之臨床失智評估量
    表（CDR），被上訴人庚○○○僅屬輕度失智，顯見上訴人
    所提出之該院94年10月18日診斷證明書記載「中度失智症」
    云云有誤。況且，縱被上訴人庚○○○稍有失智症之情況，
    惟，「失智症」並不等於民法第75條、民事訴訟法第45條就
    無行為能力（訴訟能力）所定「無意識」或「精神錯亂」之
    要件，觀諸庚○○○於上訴人己○○告訴其餘被上訴人對庚
    ○○○妨害自由乙案中，曾於96年10月30日親自出庭向承辦
    檢察官表達其餘被上訴人並未妨害其自由、係上訴人己○○
    對其有辱罵等不孝行為、其還有一些財產係要給女兒的云云
    ，且被上訴人庚○○○於本院97年7月3日庭訊時，亦清楚回
    答相關詢問；均顯見被上訴人庚○○○對於將系爭不動產贈
    與其餘被上訴人之認知及意識，極為清楚，且非上訴人所稱
    無訴訟能力之人。(二)上訴人等均為被上訴人庚○○○之子
    ，被上訴人庚○○○及先夫之財產幾已全數遭過戶至上訴人
    等名下，上開1000萬元貸款，即係為購買現已以繼承為原因
    登記予上訴人等之花壇鄉○○段691、692、694、695及696
    等地號土地。被上訴人庚○○○顧及與先夫生前說好要將如
    附表1之土地留給三位女兒即其餘被上訴人，為免上訴人等
    侵吞該財產，乃於94年間將上開土地移轉登記予其餘被上訴
    人共有。詎上訴人己○○知悉後，竟辱罵、作勢欲毆打母親
    即被上訴人庚○○○，並逼迫庚○○○簽下上開「原證五」
    之聲明書。上訴人丙○○並未代被上訴人庚○○○向花壇鄉
    農會清償任何款項，故上訴人丙○○並未對被上訴人庚○○
    ○取得求償權或民法第749條所定之保證人代位權，即上訴
    人丙○○目前並非被上訴人庚○○○之債權人，自無權撤銷
    被上訴人庚○○○所為贈與其餘被上訴人如附表所示不動產
    之行為。況退萬步言，被上訴人庚○○○尚有數十萬元存款
    ，於94年11月15日時亦有南投縣埔里鎮○○○段426－42及
    426－86等二筆地號土地，總額超過1000萬元，故被上訴人
    庚○○○94年8月29日贈與其餘被上訴人如附表所示不動產
    之行為，亦無害及上訴人債權之情事，上訴人自無從援引民
    法第244條第1項撤銷之餘地。(三)被上訴人庚○○○已就附
    表2所示建物與其餘被上訴人訂立贈與契約且經公證，並申
    請辦理所有權移轉登記，上訴人己○○竟以被上訴人庚○○
    ○名義提出異議，致上開登記申請遭地政機關駁回，被上訴
    人乃轉而透過訴訟取得台中地院和解筆錄，以憑辦理，詎又
    遭上訴人提出本件訴訟並聲請假扣押予以阻撓，致迄今仍未
    辦畢登記。被上訴人庚○○○本有權將其不動產贈與其餘被
    上訴人所有，非上訴人所得置喙，故上訴人主張被上訴人故
    意另立贈與契約並由丁○○辦理預告登記已構成侵權行為云
    云，顯屬無稽。上訴人己○○所提與被上訴人庚○○○訂立
    之贈與契約，並非真正，縱或有之，連同其所提之聲明書均
    係詐欺、脅迫被上訴人庚○○○而書立，爰以95年5 月9日
    答辯狀繕本之送達撤銷意思表示（參見原審法院卷第93頁）
    ，則被上訴人庚○○○已無贈與附表2所示建物之義務；縱
    若仍認被上訴人庚○○○撤銷意思表示於法未合，因「原證
    五」聲明書僅係被上訴人庚○○○個人之聲明，並非與上訴
    人己○○所訂經公證之贈與契約，復未辦理移轉登記予上訴
    人己○○，爰依民法第408條第1項規定，以同上答辯狀繕本
    之送達撤銷贈與，則被上訴人庚○○○亦無贈與附表2所示
    不動產之義務等語，資為抗辯。
參、原審審理後，斟酌兩造之主張及攻擊防禦方法之結果，認上
    訴人先位之訴依據撤銷訴權之法律關係，請求確認贈與契約
    、物權行為、預告登記無效，並塗銷物權行為、預告登記，
    及請求辦理附表2所示建物所有權移轉登記，備位之訴請求
    被上訴人連帶賠償，均無理由，應予駁回。而為上訴人敗訴
    之判決。上訴人不服，提起上訴，撤回原備位之訴，並為訴
    之變更、追加，聲明求為判決如上開所示。被上訴人則答辯
    聲明求為判決：(一)上訴駁回。(二)第一、二審及發回前第
    三審訴訟費用，均由上訴人負擔。
肆、兩造不爭執之事項
一、被上訴人庚○○○於77年間邀上訴人丙○○為保證人，並由
    上訴人丙○○以登記為其所有之不動產設定抵押權，向花壇
    鄉農會借款1000萬元，自93年11月2日起均如期繳息，並於
    95年1月12日辦理展期續貸，花壇鄉農會未曾對上訴人丙○
    ○、被上訴人庚○○○之財產聲請強制執行。
二、花壇鄉農會曾聲請台北地院於93年2月23日對上訴人丙○○
    核發93年度促字第4128號支付命令，上訴人丙○○應清償花
    壇鄉農會1000萬元，及自92年9月2日起至清償日止，按年息
    5.4﹪計算之利息，暨自92年10月3日起至清償日止，其逾期
    在6個月以內者，按上開利率10﹪，逾期超過6個月者，按上
    開利率20﹪計算之違約金。
三、附表1所示土地原為被上訴人庚○○○所有，於94年8月29日
    與其餘被上訴人訂立贈與契約，再於94年9月30日以贈與為
    原因辦理所有權移轉登記予其餘被上訴人。
四、附表2所示建物為被上訴人庚○○○所有，於94年12月23日
    由被上訴人丁○○辦理預告登記。
五、被上訴人庚○○○曾於95年1月6日立聲明書並公證。
六、被上訴人庚○○○曾於95年2月16日具狀起訴請求確認與其
    餘被上訴人所訂贈與契約、所有權移轉登記、預告登記無效
    ，嗣於95年3月13日撤回訴訟。
七、被上訴人庚○○○所有坐落彰化縣花壇鄉○○段512地號土
    地面積10.68平方公尺，每平方公尺公告現值34,000元，其
    價  值已逾55,000元。
伍、得心證之理由：
一、關於上訴人主張為無效部分：
    上訴人主張：被上訴人庚○○○經台大醫院診斷患有中度失
    智症，自94年4月有嚴重記憶力、定向、判斷力之障礙，惟
    其卻於94年8月起，移轉附表1所示土地之所有權予其餘被上
    訴人，於94年12月，任由被上訴人丁○○預告登記附表2所
    示建物，於95年3月，委任余欽博律師於臺灣臺中地方法院
    95年度訴字第785號訴訟中，和其餘被上訴人成立和解，同
    意移轉附表2所示建物所有權予其餘被上訴人。被上訴人庚
    ○○○上開行為，均係在缺乏判斷力之情況下所為，依民法
    第75條規定，均應屬無效云云，惟查，被上訴人庚○○○縱
    有記憶力減退，而罹阿滋海默症之情形，台大醫院於其申辦
    外傭診斷書之同時予診認已至中庭失智，惟依上開台大病歷
    資料CDR評量表所示，暨其於95年3月16日、95年4月4日由台
    中榮總、美國洛杉磯醫師之診認，96年10月30日檢察官之訊
    問，97年7月3日本院受命法官之訊問情形，均足認其於當時
    迄今，均仍意識清楚，足以判斷是非，未至心神喪失或精神
    耗弱而須予禁治產之程度，且於檢察官及本院受命法官訊問
    時，均依自由意志肯定陳稱系爭房屋確要給女兒，故依上開
    方式處理無訛，均如上述（詳見甲程序方面一、關於行為能
    力及訴訟能力方面之審認論述），是上訴人指其上開所為乃
    在無行為能力之情形下所為而無效，而求予確認，為無理由
    。因而求予為塗銷登記，亦無理由，應予駁回。
二、關於請求撤銷、塗銷登記及移轉登記部分：
(一)、上訴人主張被上訴人庚○○○與被上訴人丁○○、辛○○
      、戊○○間就附表一所示不動產，於94年8月29日所為之
      贈與行為應予撤銷，於94年9月30日向彰化縣彰化地政事
      務所以贈與為原因所為之所有權移轉登記應予塗銷民法第
      244條部分：
    (1)被上訴人庚○○○將附表一所示不動產無償贈與其他被上
      訴人並已辦妥所有權移轉登記之事實，有土地登記簿謄本
      一份在原審卷為證，且為兩造所不爭，堪信為真。至於上
      訴人主張被上訴人庚○○○上開無償之贈與行為害及上訴
      人丙○○之債權，上訴人自得依民法第244條第1項規定撤
      銷之，並請求兩造將上開所有權移轉登記予銷塗一節，則
      為被上訴人否認，並以前詞抗辯，是此部分應予審究者為
      上訴人主張撤銷被上訴人間之贈與行為，並請求塗銷所有
      權移轉登記，是否有理由？
    (2)按「債務人所為之無償行為，有害及債權者，債權人得聲
      請法院撤銷之」，民法第244條第1項定有明文，是得提起
      撤銷之訴者，限於債權被詐害之債權人，如非債權人，則
      不得依該條規定提起撤銷之訴，自不待言。本件上訴人主
      張其係被上訴人庚○○○之債權人，係以被上訴人庚○○
      ○向花壇鄉農會借貸1,000萬元，由被上訴人丙○○提供
      花壇鄉○○段671號等筆土地設定最高限額抵押權1,450萬
      元，上開借貸雖尚未屆清償期，但因庚○○○已為86歲之
      人，且有中度失智症，依常情已無法就業或有其他增加財
      產之能力或可能性，因此系爭附表一之不動產應係其將來
      清償1,000萬元債務之來源，被上訴人庚○○○將之無償
      贈與其他被上訴人三人，自可認定被上訴人庚○○○已無
      其他財產足以清償其向花壇鄉農會借貸之1,000萬元，將
      來勢必要拍賣上訴人丙○○提供抵押之上開不動產，丙○
      ○預計將來就會對被上訴人庚○○○有債權存在，此與民
      法第244條第1項規定係為保護債權人之債權，在債務人之
      無償行為害及債權時，可以行使撤銷之意旨相同，於本案
      之情形下亦應予適用，以保障債權人丙○○之債權等語為
      據。惟查，上訴人丙○○雖係被上訴人庚○○○向花壇鄉
      農會貸款1,000萬元之抵押債務人，惟上訴人丙○○並未
      為被上訴人庚○○○清償上開1,000萬元貸款債務之事實
      ，為上訴人所不爭執（見本院上訴卷第55頁），上訴人既
      未代被上訴人庚○○○清償上開貸款債務1,000萬元，自
      難謂其已因代償行為而取得對被上訴人庚○○○之債權，
      至於將來債權人會採取何種方式求償，或是否會向抵押債
      務人求償，均屬未定之數，自難僅因上訴人丙○○係為庚
      ○○○提供不動產為擔保之抵押權設定債務人即謂其已對
      被上訴人庚○○○取得債權，而為被上訴人庚○○○之債
      權人。此外，上訴人復未舉他證證明其對被上訴人庚○○
      ○有何債權存在，揆諸前開法條規定，上訴人基於被上訴
      人庚○○○債權人地位，訴請法院撤銷被上訴人間於94年
      8月29日就附表一所示不動產之贈與行為，並塗銷兩造間
      於94年9月30日向彰化縣彰化地政事務所以贈與為原因所
      為之所有權移轉登記，自屬無據，不應准許。又上訴人縱
      曾清償利息55,000元，惟被上訴人以被上訴人庚○○○及
      其先夫之財產幾已全數遭過戶至上訴人等名下，上開1000
      萬元貸款，即係為購買現已以繼承為原因登記予上訴人等
      之花壇鄉○○段691、692、694、695及696等地號土地。
      被上訴人庚○○○顧及與先夫生前說好要將如附表1之土
      地留給三位女兒即其餘被上訴人，為免上訴人等侵吞該財
      產，乃於 94年間將上開土地移轉登記予其餘被上訴人共
      有，而被上訴人庚○○○尚有數十萬元存款，於94年11月
      15日時亦有南投縣埔里鎮○○○段426－42及426－86等二
      筆地號土地，總額超過1000萬元，故被上訴人庚○○○94
      年8月29日贈與其餘被上訴人如附表所示不動產之行為，
      認無害及上訴人債權之情事亦有所據，是依此上訴人殊無
      援用民法第244條規定撤銷被上訴人上開法律行為之餘地
      。
(二)、上訴人主張被上訴人丁○○就附表2所示建物於94年12月
      23日經彰化縣彰化地政事務所彰資字第256060號收件，所
      為之預告登記應予塗銷，被上訴人庚○○○應將附表二所
      示建物移轉登記予上訴人己○○部分：
      按「贈與者，謂當事人約定，一方以自己之財產無償給與
      他方，他方允受之契約」，民法第406條定有明文，又「
      贈與物之權利未移轉前，贈與人得撤銷其贈與。其一部已
      移轉者，得就其未移轉之部分撤銷之。前項規定，於經公
      證之贈與，或為履行道德上義務而為贈與者，不適用之」
      ，民法第408條亦有規定，再民法第408條第2項所稱經公
      證之贈與，係指經公證之贈與契約，如僅贈與之要約經公
      證，即難認係民法第408條第2項不規定不得撤銷之贈與契
      約，合先明。經查，上訴人己○○主張被上訴人庚○○
      ○曾就附表二所示建物與其訂立贈與契約一節，固據其提
      出94年10月13日贈與所有權移轉契約書為證（見原審卷第
      51至52頁），惟為被上訴人否認該契約書之真正，上訴人
      復未舉他證以證明該契約書為真，已難認雙方訂有該贈與
      契約。至上訴人己○○主張被上訴人庚○○○於95年1月6
      日簽立聲明書表示將附表二所示建物贈與上訴人己○○，
      該聲明書業經公證一節，雖據其提出95年1月6日公證書與
      聲明書為證（見原審卷第53至57頁），然被上訴人庚○○
      ○請求公證者為聲明書，該聲明書之內容為：「立聲明書
      人庚○○○原名下所有座落彰化縣花壇鄉○○段第四七四
      、四七四之一、四七六、四七六之一、四七七、四七七之
      一、四七九、四七九之一、四八０、四八０之一、四八二
      、四八二之一、四八三、四八三之一、四八五、四八五之
      一等地號土地（下稱系爭土地），均為聲明人所有，聲明
      人並無意願轉讓或贈與任何第三人，惟前開土地竟於民國
      九十四年九月三十日遭丁○○、辛○○及戊○○等三人以
      贈與為由而向彰化地政事務所申請所有權移轉登記；於聲
      明人不知情之情況下，丁○○更就聲明人業已贈與己○○
      之彰化縣花壇鄉○○段第五七六建號（即門牌為：花壇鄉
      ○○路88號）房屋設定預告登記，前開行為不僅違反聲明
      人之意願，亦嚴重損害聲明人之權利，為此特聲明以下事
      項：一、系爭土地之贈與行為未經聲明人同意，除各該贈
      與行為無效外，聲明人並主張撤銷對丁○○、辛○○及戊
      ○○等三人之贈與，該三人應將所有權回復於聲明人名下
      。二、丁○○、辛○○及戊○○等三人以聲明人名義向第
      七商業銀行申請貸款、設定抵押權及地上權等行為，聲明
      人並未受告知其詳情，各該貸款及權利設定等事項應由實
      際行為人負清償及塗銷而與聲明人無關，若未確實處理，
      聲明人將依法追究行為人之法律責任。三、聲明人業將座
      落彰化縣花壇鄉○○段第五七六建號（即門牌為：花壇鄉
      ○○路88號）房屋贈與己○○，關於丁○○於各建號所設
      定之限制登記，聲明人事先並不知悉，事後亦不同意，應
      由丁○○負責處理，否則聲明人將依法追究相關人等之法
      律責任。」等語（見原審卷第55、56頁），該內容為被上
      訴人庚○○○單方面之意思表示及陳述，核與贈與契約應
      由贈與者及受贈與者雙方意思表示合致之要件不符，該聲
      明書並非贈與契約，上訴人己○○亦難據該聲明書主張其
      與被上訴人庚○○○間就附表二所示建物有贈與契約存在
      。又縱退步言之，縱認上訴人己○○主張上開94年10月13
      日之「建築改良物贈與所有權移轉契約書」之贈與契約（
      見原審卷第51頁至52頁）不虛，惟因該契約並未經公證手
      續，且被上訴人庚○○○亦已於95年5月9日在原審以答辯
      狀繕本之送達為撤銷上開贈與契約與聲明書內表示贈與之
      意思表示，上訴人己○○亦已收受該答辯狀，並在原審具
      狀表示意見（見原審卷第93、200頁），上訴人己○○與
      被上訴人庚○○○間之上開贈與契約既經撤銷，被上訴人
      庚○○○自無將附表二所示建物所有權移轉登記予上訴人
      己○○之義務。再按所有人於法令限制範圍內，得自由使
      用、收益、處分其所有物，並排除他人之干涉，民法第76
      5條定有明文。經查，被上訴人庚○○○將其所有附表二
      所示建物贈與被上訴人丁○○，乃民法第765條規定所有
      權人自由處分其財產之權利，並無不法性，核與故意或過
      失不法侵害他人權利之侵權行為有別，上訴人主張被上訴
      人庚○○○將附表二所示建物贈贈與被上訴人丁○○並為
      預告登記，共同侵害其受贈該建物之權利，自屬無據，是
      上訴人依民法第184條第1項、第213條第1項規定，請求被
      上訴人丁○○將該預告登記予以塗銷，自屬無據。
陸、綜上所述，上訴人無論主張無效或請求撤銷被上訴人間就附
    表一所示不動產之贈與契約、並將附表一所示不動產移轉登
    記予以塗銷、被上訴人丁○○應塗銷就附表二所示建物之預
    告登記、被上訴人庚○○○應將附表二所示建物移轉登記予
    上訴人己○○，均無理由，不應准許，既如前述，是上訴人
    在本院以變更之訴，請求撤銷被上訴人間就附表一所示不動
    產之贈與行為及追加確認上開法律行為為無效，均屬無據，
    不應准許。原審因而駁回上訴人未變更關於被上訴人應將附
    表一所示不動產移轉登記予以塗銷、被上訴人丁○○應將附
    表二所示建物之預告登記予以塗銷、被上訴人庚○○○應將
    附表二所示建物移轉登記予上訴人己○○部分之請求，核無
    不合，上訴論旨指摘原判決此部分不當，求予廢棄，為無理
    由，應予駁回，其於本院所為追加及變更之訴部分，亦無理
    由，併駁回之。
柒、本件判決事證已臻明確，兩造其餘攻擊防禦方法及舉證，核
    對判決結果不生影響，爰不逐一論述，附此敘明。
據上論結，本件上訴及追加之訴、變更之訴均無理由，依民事訴
訟法第449條第1項、第78條、第85條第1項後段，判決如主文。
中    華    民    國    97    年    10    月    14    日
                  民事第三庭    審判長法  官  陳照德
                                      法  官  李平勳
                                      法  官  朱  樑
以上正本係照原本作成。
如對本判決上訴，須於收受判決送達後二十日內向本院提出上訴
書狀，其未表明上訴理由者，應於提出上訴後二十日內向本院提
出上訴理由書（須按他造人數附具繕本）。
上訴時應提出委任律師為訴訟代理人之委任狀。具有民事訴訟法
第四百六十六條之一第一項但書或第二項之情形為訴訟代理人者
，另應附具律師及格證書及釋明委任人與受任人有該條項所定關
係之釋明文書影本。
                                      書記官  陳妙瑋
中    華    民    國    97    年    10    月    15    日
                                                      Ａ
附表一：
┌──────────────┬──┬────────┐
│地號                        │地目│面積（平方公尺）│
├──────────────┼──┼────────┤
│彰化縣花壇鄉○○段474地號   │ 建 │          204.18│
├──────────────┼──┼────────┤
│彰化縣花壇鄉○○段474之1地號│ 建 │            4.11│
├──────────────┼──┼────────┤
│彰化縣花壇鄉○○段476地號   │ 田 │           58.41│
├──────────────┼──┼────────┤
│彰化縣花壇鄉○○段476之1地號│ 田 │            4.09│
├──────────────┼──┼────────┤
│彰化縣花壇鄉○○段477地號   │ 田 │           56.69│
├──────────────┼──┼────────┤
│彰化縣花壇鄉○○段477之1地號│ 田 │            4.09│
├──────────────┼──┼────────┤
│彰化縣花壇鄉○○段479地號   │ 建 │          204.25│
├──────────────┼──┼────────┤
│彰化縣花壇鄉○○段479之1地號│ 建 │            4.11│
├──────────────┼──┼────────┤
│彰化縣花壇鄉○○段480地號   │ 建 │          438.23│
├──────────────┼──┼────────┤
│彰化縣花壇鄉○○段480之1地號│ 建 │            8.82│
├──────────────┼──┼────────┤
│彰化縣花壇鄉○○段482地號   │ 田 │          115.69│
├──────────────┼──┼────────┤
│彰化縣花壇鄉○○段482之1地號│ 田 │            8.76│
├──────────────┼──┼────────┤
│彰化縣花壇鄉○○段483地號   │ 田 │           51.72│
├──────────────┼──┼────────┤
│彰化縣花壇鄉○○段483之1地號│ 田 │            4.27│
├──────────────┼──┼────────┤
│彰化縣花壇鄉○○段485地號   │ 建 │          219.07│
├──────────────┼──┼────────┤
│彰化縣花壇鄉○○段485之1地號│ 建 │            4.40│
└──────────────┴──┴────────┘
附表二：
┌─────────┬─────────┬────────┐
│建號              │門牌號碼          │面積（平方公尺）│
├─────────┼─────────┼────────┤
│彰化縣花壇鄉○○段│彰化縣花壇鄉○○路│         395.60 │
│576建號           │88號              │                │
└─────────┴─────────┴────────┘


司法院資訊處製作；財團法人民間司法改革基金會備份。
